臺灣高雄地方法院 裁判書 -- 民事類
【裁判字號】 90,監,95
【裁判日期】 910809
【裁判案由】 聲請改定監護人
【裁判全文】
臺灣高雄.地方法院民事裁定　九十年監字第九五號
    聲　請　人　甲○○　　　 
    代　理　人　吳秋麗律師　
    相　對　人　乙○○　　　 
    法定代理人　丙○○即丁○○
                             
　　　　　　　　　　　　　　 
    代　理　人　許文彬       
右當事人間聲請改定監護人事件，本院裁定如左：
    主    文
聲請駁回。
程序費用由聲請人負擔。
    理    由
一、本件聲請意旨略以：
　(一)緣相對人乙○○（以下稱被監護人）係聲請人之兄戊○○與巴西籍己○○於民國
　　○○年○○月○○日所生，並居住於巴西國。嗣己○○曾於八十五年五月間攜被
　　監護人回台灣，並居住於聲請人位於高雄縣茄萣鄉○○路○○段○○巷○○號之   處長達半年，於此半年相處期間，己○○因感受台灣之繁榮與進步，乃於八十七
　　年七月病故前向被監護人之父戊○○表示希望能讓相對人留在台灣接受教育，嗣
　　戊○○於八十九年十月間亦曾於國外打電話回家告知將於同年十一月份帶被監護
　　人返回台灣，詎戊○○卻因突然接獲被監護人之外祖母丙○○（以下簡稱丙○○祖母）打電話指稱被監護人於巴西玩火不慎將其所居住之房屋燒燬，戊○○
　　為使被監護人之外祖母丙○○及全家大小有安居之處，乃同意以被監護人之名義於巴西購置房屋一棟，但須由巴西籍之丙○○祖母擔任監護人，因此戊○○乃為購買
　　房屋之特定目的，而於八十九年十一月一日在巴西南大河州愉港市「第一票據公
　　證處」辦理公證手續，委託丙○○祖母任被監護人之監護人，俾便購買房屋。
  (二)再於九十年三月十五日戊○○即帶被監護人回台灣，並擬向高雄縣政府茄萣戶政
    事務所為被監護人辦理申理入籍手續（此部分請求傳訊戶政事務所主任莊玉秀）
    ，戊○○並與聲請人商量，希望聲請人能在其出外跑船工作時幫忙照顧被監護人
    ，並讓被監護人留在高雄縣茄萣鄉接受台灣教育，不料該入籍程序尚未辦妥前，
    戊○○卻因突發性心肺衰竭而於九十年三月二十九日去世。
  (三)按父母對其未成年之子女得因特定事項，於一定期限委託他人行使監護之職務，
    我國民法第一千零九十二條定有明文，此即為「委託監護」，而具有一定期限、
    一定目的之限制，於期限經過或目的完成後，該委任關係即告終了。又委任關係
    ，亦因當事人一方死亡而消滅，此亦為民法第五百五十條所明定。故本件被監護
    之父戊○○雖因未與被監護人之母親有法定之婚姻關係，復未於巴西設籍，故曾
    因購屋之目的，而同意由被監護人之外祖母丙○○任監護人，但其購屋之目的既已
    達成，則該委任關係即已終了，況且委任人即被監護人之父戊○○亦已死亡，該
    委任關係自應歸於消滅。又戊○○復未以遺囑為被監護人指定監護人，自應依民
    法第一千零九十四條定其監護人。
  (四)又按父母均不能行使、負擔對於未成年子女之權利義務，或父母死亡而無遺囑指
    定監護人時，依左列順序定其監護人︰一與未成年人同居之祖父母。二與未成年
    人同居之兄姊。三不與未成年人同居之祖父母；未能依前項之順序定其監護人，
    或為未成年子女之最佳利益，法院得依未成年子女、檢察官、當地社會福利主管
    機關或其他利害關係人之聲請，就其三親等內旁系血親尊親屬、社會福利主管機
    關、社會福利機構或其他適當之人選定或改定為監護人，並得指定監護之方法，
    民法第一千零九十四條第一項、第二項有明文規定。故如未能依上開順序為未成
    年子女定其監護人，或為未成年子女之最佳利益，法院得依其他利害關係人之聲
    請，就其三親等內旁系血親尊親屬或其他適當之人為未成年子女選定監護人。故
    本件被監護人乙○○之父母皆未以遺囑指定監護人，而其外祖母丙○○雖為民法第
    一千零九十四條第一項第三款不與未成年子女同居之祖母，惟丙○○祖母年近五十
    歲、年事已高，身體健康狀況亦不甚良好，並無工作收入足資撫育被監護人，且
    尚有被監護人之阿姨正在就學中及與被監護人同母異父年約十歲之兄長需其照顧
    及撫育，並無多餘之經濟能力及體力照顧活潑好動之被監護人，是丙○○祖母賴以
    為生之退休金並無法供應如此多人之生活，且被監護人並曾在其照顧下玩火燒燬
    房屋，顯見丙○○祖母照顧相對人之能力已有不足；縱該房屋並非被監護人玩火所
    致，然丙○○祖母卻向戊○○告稱係因被監護人玩火不慎所致，該行為亦有不適任
    監護之情形。況被監護人之父戊○○曾於生前與家屬聊天時聲稱被監護人於巴西
    並未受到妥適之照顧及教育，不但經常衣著不整，任其放蕩，甚至有至店家拿取
    東西卻未知曉應先付帳之行為，且因巴西為一母系社會，不但教育環境劣於台灣
    ，且普遍存在對於男孩不為重視之觀念，故對被監護人之成長甚為不利。且根據
    被監護人之生父戊○○之說法，被監護人是由其每月支付費用委託被監護人之阿
    姨幫忙照顧，但被監護人卻向聲請人表示，其於巴西係由另一位比丙○○祖母更老
    的阿媽在負責照顧，丙○○祖母並未實際照顧他，從而丙○○祖母是否有能力及是否
    適任監護人及其與被監護人間之信賴關係如何建立，均屬存疑；另被監護人現於
    台灣，已充分融入台灣之生活，忘卻巴西之語言，若貿然返巴西，對其實屬不利
    ，是為被監護人之最佳利益，即應由本院另依聲請選定、改定被監護人之監護人
    ，並依民法第一千零五十五條之一之規定定之。
  (五)又被監護人之祖父母共生育二男一女，即庚○○、被監護人之父戊○○及聲請人
    甲○○三人，戊○○並於其父母死亡後負起照顧聲請人之責，二人手足情感深厚
    ，故戊○○始會在九十年三月十五日將被監護人帶回台灣後，因其須長時間在外
    跑船，無法照顧被監護人，而與聲請人商量請其照顧被監護人，及被監護人在台
    灣接受教育之事宜，並著手辦理入籍手續，惟料戊○○竟突然死亡，故聲請人為
    感念被監護人之父年輕時之照顧，及信守對戊○○生前之承諾，並為戊○○延續
    香火，願負起照顧被監護人之責，乃於九十年五月二十八日獲內政部確認被監護
    人具有中華民國國籍，並於九十年六月二十六日辦理戶籍登記，嗣並於七月一日
    舉行認祖歸宗之儀式後，由被監護人手持清香跪地告祭列祖列宗，被監護人即於
    七月二日進入高雄縣○○幼稚園就讀。另被監護人雖為戊○○之獨子，但與聲
    請人甲○○之二個兒子即長子辛○○（○○年○○月○○日出生）、次子壬○○
    （○○年○○月○○日出生），年紀相仿，平日三人並互相學習、嬉戲、玩樂，
    情同手足，互動良好，且聲請人住家之左鄰右舍並均住有聲請人之大伯父、三伯
    父、四伯父、八伯父等及堂哥、堂姊等全家人，平時大家互相照料、扶持，而聲
    請人復任職於○○○○股份有限公司擔任班長之職務，月薪為新台幣（下同）三
    、四萬元，聲請人之配偶癸○○則任職於○○○○股份有限公司，月薪約為二萬
    五千元左右，合計聲請人之家庭每月收入約為六萬五千元，現所居住之房屋亦為
    聲請人所自有，故聲請人確有能力扶養被監護人，故為被監護人之最佳利益，宜
    選定、改定聲請人為被監護人之監護人。
  (六)又聲請人曾為系爭監護權事件，與丙○○祖母溝通協調，並協議由丙○○祖母取得被
    監護人之財產監護權，聲請人則任被監護人之身分監護人，丙○○祖母對此方式起
    初亦頗為贊同，然嗣因知悉若被監護人仍留於台灣，其仍不能加以處理財產，丙○○祖母遂不同意該監護方式，可證丙○○祖母純為經濟利益之考量而欲爭取被監護
    人，並非真正要爭取照顧被監護人。
  (七)再我國並非海牙公約之締約國，故本件關於被監護人監護事件之爭議，即無該公
    約之適用，且本件情形與該公約第十條所定返還兒童之要件，亦不相符；又丙○○
    祖母在巴西法院所提出之「尋找及關注未成年人之預防性訴訟」，係請求交付被
    監護人之訴，與本件選定改定監護人之非訟事件並無相關，況受該判決敗訴之被
    告即聲請人不但未曾應訴，且亦未受合法之庭期通知，故該判決對於聲請人並無
    生任何效力。
  (八)按非訟事件法第七十二條第一項、第二項規定：「未成年人無民法第一千零九十
    四條監護人時，得由利害關係人聲請法院指定；前項聲請指定事件，由未成年人
    住所地之法院管轄」，再民法第二十一條則規定：「無行為能力人及限制行為能
    力人，以其法定代理人之住所為住所」，是若認未成年人之住所以其法定代理人
    之住所為住所，然未年成人又因無法定代理人須待指定時，則將會產生未成年人
    無住所且無管轄法院之情況。是按民法第二十二條已明文規定遇有下列情形之一
    者，其居所視為住所：一住所無可考者。二在中國無住所者，但依法須依住所地
    法者，不在此限。再參照非訟事件法第七十一條之一所規定有夫妻離婚有關對於
    未成年子女權利義務之行使與負擔之酌定、改定或變更事件，亦由未成年子女住
    所或居所之地方法院管轄。準此而論，本件選定改定監護權事件，自應以被監護
    人之居所地為管轄權，否則將會產生被監護人在台灣，卻要求至巴西應訊之矛盾
    情況，故本件之相對人既為被監護人乙○○，而丙○○祖母僅因我國民法之規定，
    而為其法定代理人，是被監護人之居所地既在高雄縣茄萣鄉，本院即有合法之管
    轄權。
  (九)又丙○○祖母曾於九十年六月二十五日來台時，要求單獨與被監護人相處二個小時
    ，且拒絕任何人陪伴在旁，會面結束後，丙○○祖母與被監護人之姨丈即宣佈手中
    持有被監護人親筆所繪之圖畫，並主張為被監護人思念巴西的人、事之表微，然
    該圖畫是否確為被監護人所繪，已有可疑；縱為其所繪，是否出於其自由意思所
    為，亦有待查證，且圖中竟有巴西足球明星之人名，此顯非出於年幼之被監護人
    ，而為誇大不實。
  (十)另高雄縣政府社會局之訪視調查報告內，訪視社工人員於各項項目中，所做之評
    估，對於未親眼見聞之事項均加入其個人意見及對於未來之憶測及推論，而缺乏
    真實性，並不足採，茲詳述如下：
  (1)該訪視報告於案主（指被監護人）和案叔（指聲請人）成員之互動部分係記載：
    「2.觀察案主在叔叔家絲毫不見生疏、陌生感，在案家的生活習慣已顯得相當熟
    悉。4.....  堂兄知道案主父母雙亡，對於案主會流露出自然之關心」等語，並
    無任何關於被監護人之加入曾造成堂兄們任何之心理壓力或造成該家庭之任何壓
    力之表徵，但訪視員卻於評估欄內加入個人之憶測及推論，認為新成員之加入會
    對堂兄們造成一些影響，包括心理、親子關係等。（此部分參該報告第三頁）
  (2)該訪視報告於案堂兄對案主看法評估係記載：「......，況且案主堂兄是突然之
    間被迫接受案主加入，在目前也許看不出問題，但長久的話，必然會出現大大小
    小的衝突....  」，訪視者在該部分即已加入個人之推測，欠缺觀察事實之根據
    ，因事實欄並無此部分評估之事實表徵，或堂兄們有被迫接受之反應表徵。反觀
    事實欄內關於睡覺之安排，二位堂兄均將乙○○與甲○○夫婦並列在前面，自己
    則排在被監護人之後面，顯見二位堂兄對被監護人極為照顧及接納，並無任何被
    迫接受或出現衝突之情況。（此部分參報告第四頁）
  (3)該訪視報告於居家生活作息之評估：「情緒表達狀況記載：剛來時，案主傷心生
    氣時就用雙手矇住臉不說話，但不會哭出來，經過跟他說要用說的方式表達，現
    在已經很好了，亦已經很久沒有生氣或傷心的情緒反應」等語，卻復於評估欄中
    記載：「案主在情緒的表現傾向使用壓抑方式，若長期使用，易造成問題的嚴重
    性，且案叔、案嬸在情緒處理上，並不重視案主這方面之需求，案主在情緒的需
    求上，較無法得到滿足」等語，兩者顯有矛盾，且加入許多評估者之個人意見，
    且其既於事實欄顯示：「甲○○夫婦就乙○○之情緒曾加以引導，要其表達出來
    ，經甲○○夫婦之開導，現在已經很好，已經很久沒有生氣或傷心情緒反應」，
    但評估內容卻與事實表徵不同。
  (4)該訪視報告於孩子意願部分第三點係記載：經過一個多小時的互動熟悉之後，社
    工員問及案主未來想住案叔家或案外祖母家時，請案主用畫的方式畫出來，案主
    拿了紙筆跑到距離社工員與老師交談座位的五公尺外的講台作畫，其先畫出一位
    臉頰及下巴有許多點點的人物畫，且於詢問下點頭稱該人物為叔叔；嗣又畫出另
    一名頭髮較長，看起來似為女性的人物畫，並在其上畫了叉叉的符號，雖經詢問
    該名人物是否為丙○○祖母，惟被監護人卻未為明顯之回答；被監護人於上開詢問
    後再繪出另一名有鬍子的男性，並在其上再次畫出叉叉的符號，社工人員及老師
    再次詢問該名男性為何人，惟被監護人依舊未加以回答。而前後兩名男性既經被
    監護人分別以點點以鬍子區別，則兩人顯非一人，是該第二名男性應為被監護人
    之姨丈「丑○○」，此可由剪報中（參續證十八）看出丑○○之鬍子與甲○○下
    巴有點狀之男性特徵不同；再被監護人對於聲請人願意表示為叔叔，而對丙○○祖
    母及姨丈丑○○卻深感排斥及不滿；然社工員竟將二名男性人物畫當作同一人，
    並作出錯誤之憶測及評估表示：「案主最先畫出叔叔，之後又畫一張打叉叉的男
    性圖，根據此推測叔叔可能代表案主比較害怕離開的一方，可能不是真正較喜歡
    的一方」，此顯與事實不符。
二、被監護人之外祖母丙○○部分則認：
　(一)本院並無管轄權：按未成人之監護事件，應由未成年人「住所地」之法院管轄，
　　此為我國民法第七十二條所規定。惟本件監護事件，雖由聲請人於九十年六月二
　　十六日在台灣為被監護人辦理設籍登記，惟該設籍地尚難認係我民法第二十條第
　　一項所定之住所，且依民法第十三條第一項規定無行為能力人，並不具備決定自
　　己住所之能力，而應依民法第二十一之規定，以其法定代理人即丙○○祖母之住所
　　地巴西為其住所地，而非逕認被監護人有以久住之意思，住於台灣，而設定其住
　　所為台灣。故本件即應由巴西聯邦共和國法院管轄。是本院應依民事訴訟法第二
　　百四十九條第一項第二項之規定，以無管轄權為由，裁定駁回相對人之聲請。　
　(二)再縱本院確有該監護權事件之管轄權，而依我國民法第一千零九十四條第一項第
　　一款之規定，父母均不能行使、負擔對於未成年子女之權利義務時，或父母死亡
　　而無遺囑指定監護人時，與未成年同居之祖父母為其監護人。是丙○○祖母既為與
　　被監護人同居之祖母，當然為其法定監護人。且被監護人自從出生後，一直與丙○○祖母共同居住巴西國，長期接受當地文化、教育，已適應其生活環境，又有一
　　位十歲的同母異父之哥哥，以及姨母等親友相伴成長。而丙○○祖母於九十年六月
　　二十五日來台探視被監護人時，曾與監護人相處，被監護人在丙○○祖母面前親筆
　　繪畫，隨舉所至之筆下印象皆為巴西事物，諸如：巴西國旗、親族人像、住家週
　　遭環境等等。足見其兒時記憶猶新，思鄉情懷尚濃。而被監護人之父戊○○生前
　　亦曾以被監護人之名義在巴西購置房屋，於台灣則無，其復將被監護人監護權之
　　行使委由丙○○祖母行使，益徵其有意讓被監護人續留巴西長大成人。從而，在考
　　量巴西、台灣兩地之法律規範，皆係尊重被監護人之父生前安排，且丙○○祖母又
　　係與被監護人同住之祖母，則於情於法皆應由丙○○祖母繼續行使監護權。
  (三)再被監護人自○○年○○月○○日出生後，即與其生母及丙○○祖母同住，惟因其
    生母於八十七年七月八日去世，丙○○祖母即成為被監護人實際之看護人，負責供
    給被監護人一切所需之維生費用、教育、物質需要及愛心之照顧。此一事實，亦
    經巴西聯邦共和國南大河州司法廳所肯認；另被監護人之生父亦無如聲請人向媒
    體所述，按月交付三萬五千元委託丙○○祖母照顧被監護人；而自被監護人之生母
    去世後，每年三月及九月，被監護人之生父戊○○之船舶抵達烏拉圭時，戊○○
    會以電話連絡丙○○祖母，請丙○○祖母帶被監護人赴烏拉圭見面，迄被監護人來台
    前，亦僅見面六次（分別是八十七年九月、八十八年三月、八十八年九月、八十
    九年三月、八十九年九月及九十年三月），當丙○○祖母與被監護人欲返回巴西時
    ，戊○○雖曾交予丙○○祖母美金一千元作為小孩之禮物，惟亦僅有二次，且非用
    以作為受託照顧被監護人之費用；再戊○○於八十九年十月二十六日為被監護人
    購屋，卻遲於八十九年十一月一日才委託丙○○祖母任被監護人之監護人，足證戊○○並非為購屋之特定目的，始辦理公證手續委託丙○○祖母為監護人，且若戊○○有意攜帶被監護人回台成長，為何遲至被監護人已屆五歲，始辦理認領之公證
    手續，並將被監護人之監護權委由丙○○祖母行使，是聲請人於該部分之主張，即
    不足採信。且聲請人一再指稱「被監護人於巴西玩火不慎而將住屋燒燬，被監護
    人之父戊○○為安頓丙○○祖母全家，始同意以被監護人之名義購屋，惟戊○○因
    非巴西人，被監護人復未成年，而購屋又須有監護人，故因購屋之目的始委託丙○○祖母為監護人，且因丙○○祖母惟恐失去每月新台幣三萬五千元代為照顧被監護
    人之收入，而要求戊○○簽署一份文件始同意其帶被監護人回台」云云；然戊○○始係因其擔任船長之工作，而長年漂泊各地，無法給予被監護人充分而完整的
    教養，始將監護權委由丙○○祖母行使，亦無給予任何教養費用，已如上述；而丙○○祖母之房屋則係因電線走火燒燬，並非所謂被監護人玩火不慎所致。若如聲請
    人所述購屋係為安頓丙○○祖母全家，何不直接以丙○○祖母之名義購買、登記即可
    ，足見聲請人所述毫無實據。
  (四)按西元一九八九年聯合國兒童福利公約第八條規定：所有會員國都應遵守去尊重
    每一個兒童去保存他（她）身分之權利，包括國籍、姓名以及與家庭之關係，不
    得以非法行為妨害之。又依據該公約第十一條規定：當一個兒童遭到非法手段去
    變更他（她）的身分時，會員國應儘速提供適當之方式以為保護。是被監護人既
    因聲請人之留置導致其身分權益受到影響，即已明確的違反會員國保護兒童權利
    之原則。又我國雖非海牙公約之締約國，然關於該公約保護兒童之精神，吾仍應
    遵守之。
  (五)再就依被監護人與丙○○祖母會面時所繪之五張圖畫而送由藝術心理研究專家郭來
    富教授解析之結果係認：「○童潛意識中思念著巴西之一切，並自認是巴西人，
    想要趕快回到巴西」一節（參丙○○祖母以聲請人為被告於本院所另提出之九十年
    度親字第一五三號交付子女之訴之原證四），足證被監護人確心繫巴西之丙○○祖
    母、兄長等親屬及景物。
  (六)又聲請人一再陳稱丙○○祖母有不利被監護人監護之情事，包括沒有管教、買東西
    不付錢等等，惟聲請人就此並未舉證以實其說；且巴西國雖為母系社會，然此僅
    係在該社會體制下，較尊重女性，且若有離婚訴訟時，法院及法律制度較偏向母
    親部分而已，是聲請人因不瞭解巴西國之風土民情，而認該母系社會顯不利於被
    監護人成長及巴西生活困苦，顯有誤解。又丙○○祖母部分已無庸再為訪視，此部
    分可參巴西聯邦法院所為之訪視報告，另對於本院委託高雄縣社會局所為之訪視
    亦充分顯示本件之事實。
  (七)綜上所述，丙○○祖母既為與被監護人同住之祖母，且被監護人生父生前亦認由丙○○祖母任被監護人之監護人為適當，丙○○祖母更曾擔任護理師之工作，與被監護人有深厚之情感連繫，無任何不利監護之情事，則自應由丙○○祖母依民法第一千
    零九十四條一項第一款之規定，繼續任被監護人之法定監護人，是本件即無任何
    應予改定或選定被監護人之必要，聲請人之聲請人即無理由，應予駁回。至丙○○
    祖母並無排斥聲請人至巴西探望被監護人，或被監護人回台探望聲請人，且至被
    監護人成年後，其亦可自行決定至何地繼續生活，併此敘明。
三、兩造不爭執部分：
　(一)被監護人係聲請人之兄戊○○與巴西籍己○○於○○年○○月○○日所生，然戊○○與己○○並未結婚，被監護人則係經其生父戊○○之認領而視為婚生子，其
　　並自出生後即與其生母及丙○○祖母共同居住於巴西國，又其另有一同母異父之兄
　　長與其同住。
  (二)被監護人之生父與丙○○祖母於八十九年十一月一日在巴西南大河州愉港市「第一
    票據公證處」辦理公證手續，委託丙○○祖母任被監護人之監護人。
  (三)再於九十年三月十五日被監護人之生父戊○○攜被監護人回台灣，並居住於聲請
    人位於高雄縣茄萣鄉○○路○○段○○巷○○號處後，詎戊○○卻因突發性心肺衰
    竭而於九十年三月二十九日去世。
  (四)被監護人之祖父母共生育二男一女，即庚○○、被監護人之父戊○○及聲請人甲○○三人，而聲請人則育有二子即長子辛○○（○○年○○月○○日出生）、次
    子壬○○（○○年○○月○○日出生），再聲請人任職於○○○○股份有限公司
    擔任班長之職務，月薪為三、四萬元，聲請人之配偶癸○○則任職於○○○○股
    份有限公司，月薪約為二萬五千元左右，其等現所居住之房屋則為聲請人所自有
    。
  (五)被監護人已於九十年五月二十八日獲內政部確認具有中華民國國籍，並於九十年
    六月二十六日辦理戶籍登記，嗣並於七月一日舉行認祖歸宗之儀式後，於七月二
    日進入高雄縣○○幼稚園就讀。
四、茲因本件監護權事件涉及私權爭議，且具有涉外因素，是宜先確認本國是否有國
    際管轄權後，並就該監護事件「定性」以決定本院是否有土地管轄權，及認定何
    者為本件之準據法，再予以審究是否有選定、改定監護人之必要，分述如下：
　(一)所謂國際管轄權，乃謂某國法院對某涉外案件主張有管轄權，係因該案件中之一
　　定事實，與法庭地國有某種牽連關係，而該所謂一定事實，則不外指當事人之國
　　籍、住所、居所、法律行為地、事實發生地等而言，並應考量該法庭地國對於當
　　事人而言是否為不便利法院。是查，本件改定監護權事件，聲請人係屬我國人民
　　，被監護人同時擁有巴西國籍與我中華民國國籍（詳如後述），被監護人之外祖
　　母則為巴西國民，被監護人現係於我國境內居住，是我國不論在國籍或住所等連
　　繫因素上皆較巴西國適合管轄該監護事件。且又因丙○○祖母亦於本院另訴請聲請
　　人交付子女，本院則以九十年度親字第一五三號案受理中，其並委任我國人民許
　　文彬律師處理有關被監護人交付子女及監護等法律事件，是我國法院對於丙○○祖
　　母而言，亦非不便利法院，故揆諸上開說明，我國確具有國際管轄權，先予敘明
    。
  (二)又聲請人依民法第一千零九十四條第二項之規定，請求本院改定、選定監護人事
    件，應依法院地法即我國法，將之定性為監護權事件；再按監護，依受監護人之
    本國法；依本法應適用當事人本國法，而當事人有多數國籍時，其先後取得者，
    依其最後取得之國籍定其本國法。同時取得者，依其關係最切之國之法。但依中
    華民國國籍法，應認為中華民國國民者，依中華民國法律，此為涉外民事適用法
    第二十條本文、第二十六條前段所明定；再查，國籍之認定，屬於一國主權之範
    圍，國籍之有無則應依國籍所屬國之法律決定之。是被監護人原為巴西國籍，此
    亦為兩造所不爭執，而我國內政部則於於九十年五月二十八日以台內入字第九
    ○○五四八一號函確認因被監護人係我國人民戊○○認領之非婚生子，故依被監
    護人出生時之國籍法第二條第二款所規定（即十八年二月五日所制定公布之國籍
    法）：外國人之父為中國人，經其父認知者，取得中華民國國籍，是被監護人確
    有我國之國籍，而屬雙重國籍人。從而，揆諸上開法條規定，我中華民國之法律
    即為被監護人之本國法，為系爭監護權事件之準據法。
  (三)再按本件土地管轄部分，因屬程序問題，故其準據法則為法院地法即我國法律，
    並無選法之可言。又我民事訴訟法並未就有關民法第一千零九十四條第二項之改
    定監護權事件，為管轄權之規定，而非訟事件法第七十二條則係規定：「未成年
    人無民法第一千零九十四條監護人時，得由利害關係人聲請法院指定之；前項聲
    請指定事件，由未成年人住所地之法院管轄」，然本件被監護人既依我民法第一
    千零九十四條第一項之規定，由丙○○祖母任其法定順序監護人，是本件即非屬選
    定監護權事件，而為改定監護權事件，更非屬上開非訟事件法所規定得以未成年
    人之被監護人之住所地法院管轄之情形。又按非訟事件法第七十一條之一第一項
    乃規定：民法第一千零五十五條所定夫妻離婚有關對於未成年子女權利義務之行
    使或負擔之酌定、改定或變更事件，由未成年子女住所或居所地之地方法院管轄
    ，本件改定監護權事件與該民法第一千零五十五條規定得改定監護權之事件極為
    相似，並皆以未成年子女即該被監護人之最佳利益為考量之出發點，是應得類推
    適用以未成年子女之住所地或居所地之地方法院管轄之規定。故查，被監護人因
    為未成年人，是其雖設籍於高雄縣，惟依我國民法第一千零六十條、第一千零八
    十九條之規定，應以其法定監護人即丙○○祖母為其法定代理人，並以丙○○祖母之
    住所地為住所，故該設籍地仍無從認為其住所，惟其既經其生父戊○○偕同返台
    ，並居住於聲請人位於高雄縣茄萣鄉○○路○○段○○巷○○號之住處，而屬本院
    所管轄之區域內，故該地即應為被監護人之現居所地，依上開說明，本院即有管
    轄權。是丙○○祖母辯稱本院並無管轄權，並應依民事訴訟法第二百四十九條第一
    項第二款之規定，駁回聲請人之聲請，即不足採。
  (四)準此而論，我國就系爭改定監護權事件確有國籍管轄權，本院並有一般土地管轄
    權，至該監護權事件所應適用之準據法則為我中華民國之法律，殆無疑義。
五、再按父母均不能行使、負擔對於未成年子女之權利義務，或父母死亡而無遺囑指
    定監護人時，依左列順序定其監護人︰一與未成年人同居之祖父母。二與未成年
    人同居之兄姊。三不與未成年人同居之祖父母；未能依前項之順序定其監護人，
    或為未成年子女之最佳利益，法院得依未成年子女、檢察官、當地社會福利主管
    機關或其他利害關係人之聲請，就其三親等內旁系血親尊親屬、社會福利主管機
    關、社會福利機構或其他適當之人選定或改定為監護人，並得指定監護之方法；
　　法院為前項選定或改定前，應命主管機關或其他社會福利機構進行訪視，提出調
　　查報告及建議。聲請人或利害關係人亦得提出相關資料或證據，供法院斟酌，為
　　民法第一千零九十四條第一項、第二項、第三項所明定。是查，被監護人之親生
　　父母皆已死亡，亦無以遺囑指定監護人，而被監護人之生父戊○○之父母業已雙
　　亡，生母己○○之父亦已去世，即被監護人之直系血親僅存丙○○祖母一人，而被
　　監護人之前於巴西國時，則係與丙○○祖母同住，是依上開規定，丙○○祖母即為被
　　監護人之法定監護人；又聲請人雖主張於被監護人之父親死亡時，丙○○祖母並未
　　與被監護人同住云云，惟被監護人僅有另一名同母異父之兄長，然其亦未成年，
　　依法自不得為他人之監護人，是縱丙○○祖母現並未與被監護人同住，其仍得依上
　　開法律規定，取得被監護人之法定監護權。再今聲請人係請求本院選定或改定被
　　監護人之監護人，惟所謂選定監護人，應係指被監護人無法定順序之監護人時，
　　法院始得為其選定監護人；然本件既有丙○○祖母為被監護人之法定監護人，則聲
　　請人僅能請求本院為被監護人改定監護人，先予敘明。
六、又按法院為被監護人改定監護人時，首應考量之要件即係被監護人之最佳利益，
    然民法第一千零九十四條並無就如何審酌最佳利益部分為規定，是應類推適用民
    法第一千零五十五條第一項所規定夫妻離婚改定未成年子監護權時所審酌之情狀
    及注意事項，即應審酌一切情狀，參考社工人員之訪視報告，尤應注意左列事項
    ：一被監護人之年齡、性別、人數及及健康情形；二被監護人之意願及人格發展
    之需要；三法定監護人與可為被監護人之監護人者之年齡、職業、品行、健康情
    形，經濟能力及生活狀況；四法定監護人及可為被監護人之監護人者保護教養子
    女之意願及態度；五法定監護人及可為被監護人之監護人者與被監護人間或被監
    護人與其他共同生活之人間之感情狀況；即考量監護能力、監護意願與對於被監
    護人之感情與態度、被監護人受養育環境之繼續性與對於新舊環境之適應性等情
    ；再所謂被監護人之利益，不應只顧及目前，尚須考慮被監護人將來之利益，惟
    未來利益係屬未知，如何判斷是否有改定監護權之必要，實屬不易，然為顧及被
    監護人之利益仍應加以確定，故本院於審酌前開規定及應考量之各種事項，並參
    酌卷附之訪視及建議報告內容後，認被監護人權利義務之行使或負擔，仍宜由原
    法定監護人即丙○○祖母任之，毋庸改定，茲分述理由如下：
　(一)經查，丙○○祖母雖非富有之人，然該經濟因素並非決定被監護人之監護權歸屬之
　　最重要依據，況丙○○祖母於九十年六月間為赴台而前往我國駐巴西代表處申報簽
    證時所繳附之聲明書中係載明其每月領取巴西國國家社會保險局及ｃｏｒｓａｎ
    民間基金會之退休金，總數共為一千四百元巴幣，約合美金五百六十美元（參外
    交部於九十年八月八日所為之外中南美二字第九○○一○一四○三七號函及其
    附件，續證十三），此亦為丙○○祖母所不否認，且有該聲明書附卷可稽，堪信為
    真實；是若以該數額折合我國幣值則為新台幣一萬八千九百六十七元（560×33.
    87=18967.2，元以下四捨五入），與我國每人每月之最低基本薪資新台幣一萬五
    千八百四十元相當，然自聲請人所提出之上開函文附件之譯文上之附註，則係載
    明巴西國於九十年度之每人每月最低薪資為一百八十元巴幣（約合美金七十二元
    、新台幣二千四百三十八元），足證兩國人民之消費指數之差距，故不能以我國
    人民日常生活消費指數之概念，推算丙○○祖母之所得不足以同時提供被監護人、
    被監護人之同母異父之兄長，甚包括被監護人現仍在學之阿姨最基本之日常生活
    所需；況與巴西國國民每人每月之最低基本薪資相較，丙○○祖母之每月所得顯高
    於該最低薪資，更可認丙○○祖母確有經濟能力充分提供被監護人之物質生活。是
    縱聲請人與其配偶得以提供被監護人較丙○○祖母更好之經濟生活，亦無法遽以認
    定丙○○祖母之教養條件較聲請人差。
  (二)再查，參以上開外交部之函文所載丙○○祖母係○○年○○月○○日出生，現剛滿
    五十歲，並非垂垂老者無法照顧幼童，縱其來台時步履蹣跚、略顯老態，亦應係
    思孫心切並加上長途跋涉所致，是聲請人就此主張其健康狀況不佳，即屬無據；
    又聲請人復稱訴外人寅○○先生曾至巴西了解情形並告稱丙○○祖母疑須接受洗腎
    治療，然寅○○既係處於懷疑之立場，更無任何證據足供證明該情，是聲請人該
    部分之主張仍不足採。況就血親間之共同生活甚或監護人與被監護人間之相處，
    應係建立在互相扶持、關心之基礎上，縱監護人或被監護人偶有身體狀況不佳之
    情，彼此亦不能互離互棄，而應為綜合之評估，審酌該不佳之狀況是否已危及被
    監護人之生活照護，否則法院於改定監護權時，實無庸多作考量，直接改定社會
    福利機構為被監護人之監護人，並由其專職照顧孩童之人員加以照顧即可，何須
    再考量各種事項。從而，丙○○祖母既無產生危害被監護人生活照顧之不良健康狀
    態，即不應認為較丙○○祖母年輕之聲請人之教養條件較丙○○祖母佳。
  (三)又聲請人復主張丙○○祖母謊稱被監護人不慎燒毀其居住之房屋，或係因丙○○祖母
    教養不周導致被監護人燒毀房屋，且因疏於管教以致被監護人不知買東西須付金
    錢且經常衣衫不整，然丙○○祖母就此已為否認，而聲請人復無法舉證以實其說，
    至證人子○○雖到庭證述其曾耳聞被監護人之生父戊○○陳述上開各情（參九
    十一年四月二十四日調查筆錄第七頁），然此皆為傳聞證據，復無其他補強證據
    ，是該證言仍不足為丙○○祖母不適任監護之證明。
  (四)另聲請人又主張被監護人之生父戊○○於偕同被監護人回台後，即欲為被監護人
    辦理入籍且準備留在台灣就學等語，然縱戊○○確有該等舉動，亦非得以推論係
    因丙○○祖母有不當管教所致，僅能說明戊○○欲將被監護人留於我國繼續照顧之
    意願，然本件監護權是否應加以改定，係著重於原法定監護人是否有不適任監護
    之情況，而改定聲請人為監護人確係為被監護人最佳利益等情，與被監護人亡父
    之意願已無相關。故是否確有上開聲請人所述事實，概與本院審認系爭監護事件
    無關，是本院亦無傳問高雄縣茄萣戶政事務所主任莊玉秀之必要。至兩造所一再
    爭執被監護人之生父戊○○於生前委託丙○○祖母監護一事，究係戊○○為房屋買
    賣事宜能順利進行所為，或係確就被監護人之教養問題而委託丙○○祖母監護，亦
    與本件於被監護人之父死亡後，本院探究將監護權交由何人行使始符合被監護人
    之最佳利益間無關，是本院就此即不再多加論述；又再如聲請人所述，其為了報
    答戊○○早年照顧之情，且為履行其對戊○○生前之諾言，更為令被監護人能認
    祖歸宗，始為聲請本件監護權之改定；然被監護人身上流有二分之一中華民國血
    統，且為○家子孫一節，是永不會改變的事實，況被監護人亦已於九十年七月一
    日正式在○家祖先前舉行認祖之儀式，確實符合我國民風習俗，已達到認祖歸宗
    之目的，戊○○之血脈即已獲得傳承。而聲請人若為感念被監護人生父之恩情，
    僅須給予被監護人最大之關心、愛心即可，實毋需親自照顧監護。
  (五)再我國自有法制已來，一直承襲父權體系之觀念，然於國際兩性平等潮流之衝擊
    下，已漸擺脫傳統的梏棝，趨向尊重女性之平等社會；而巴西國雖為一母系社會
    ，然此應係指巴西國在法制上、社會生活上，較能尊重女性、推崇母親及保護兒
    童而言，並非視男性為不同階級，或給予較低之社會地位、社會尊嚴，此與現今
    之台灣社會相較，並無不同。是被監護人雖為一男童，其於巴西國亦應能順利、
    平安、快樂地成長。
  (六)再被監護人歷經父母雙亡之痛苦後，於偌大的世界上，僅存丙○○祖母及其同父異
    母之兄長，與其血緣最為相近，且其等更於被監護人自產前期、嬰兒期、前兒童
    期之成長過程中扮演不可抹滅之角色，即於被監護人之關鍵期產生印記之學習，
    而為被監護人生命中之一部分，其等並為被監護人之原生家庭，是聲請人與其配
    偶願意照顧非己身所出之被監護人，且努力為被監護人之監護問題奔走，固令人
    感佩，相信被監護人於懂事後亦能感念聲請人全家之德澤。惟若為被監護人於感
    情依附上能有健全之成長設想，即不應再強使被監護人與丙○○祖母及同母異父之
    兄長受生離之苦，況被監護人亦曾於本院調查程序中，當庭表示其非常想念丙○○
    祖母及巴西的哥哥、姊姊及其所養的小狗，並想回巴西找他們，及與他們玩足球
    等語（參本院於九十一年四月二十四日之非訟筆錄第十三頁），可見被監護人對
    於其原生家庭，仍有相當程度之眷戀；而丙○○祖母基於親情及血緣之召喚，跨海
    來台訴請本院交付被監護人及爭取繼續監護被監護人，其監護動機相當正當，並
    有絕對的監護意願，是丙○○祖母本身既無任何不適任監護之情形，故應無改定監
    護權之必要。再者，聲請人與其配偶本身亦育有二子，且與被監護人年齡相近，
    是若將被監護人交由聲請人監護，雖可與聲請人之二名孩子共同成長，然被監護
    人畢竟非為聲請人所親生之子，聲請人與其配偶在照顧被監護人及其本身子女間
    必有差別之待遇，或將全部重心置於被監護人身上，或有令被監護人感覺不被疼
    愛、尊重之情形，此乃無法苛責之人之常情，惟對於身處於他人家庭生活之被監
    護人而言，恐有因加入他人家庭而剝奪聲請人及其配偶關愛之誤認，屆時被監護
    人情感之細膩、敏感，及因此所受之傷害，實非吾人現所能想像，且易造成不利
    聲請人之二名孩子人格成長、人際關係健康養成之環境，於此連鎖效應下，聲請
    人所能提供被監護人生活之環境即不利被監護人成長；是縱於現階段被監護人與
    聲請人之家人皆能和睦相處，然被監護人終會成長而能獨立思考，故為避免上開
    情狀之產生，即不宜改定聲請人為被監護人之監護人。
  (七)綜上所述，被監護人之父母既已雙亡，且無以遺囑指定監護人，而丙○○祖母既為
    被監護人之唯一法定監護人，且其並無任何不適任監護之情形發生，更能提供被
    監護人足夠之生活照顧、情感依附及血濃於水之親情愛護，且被監護人於巴西並
    有同父異母之兄長，可共同成長，互攜互持共渡成長過程之苦澀與甘甜，暨獲得
    其他家屬之扶持，此對於被監護人而言，即為最佳之成長環境；又巴西國非但為
    被監護人自出生後所成長之國度，並有被監護人之生父為被監護人所購之房屋位
    於該國境內，對於被監護人而言即有相當之重要性；而聲請人為被監護人尋求更
    好之監護系統之用心，雖值得讚賞，然強將被監護人留於我國並交由聲請人監護
    ，並非能使被監護人得到最佳之照顧，且恐有更多人際問題之產生，是為被監護
    人之最佳利益，即無改定監護人之必要，應由丙○○祖母繼續監護。從而，聲請人
    之聲請，即屬無據，應予駁回。再本院認由丙○○祖母繼續監護被監護人，並非認
    定丙○○祖母所能提供之監護條件絕對完全無瑕疵，僅係認丙○○祖母於現階段較聲
    請人適任監護而已，故雖聲請人對被監護人所表現之愛心亦值得肯定，惟在兩造
    相隔甚遠而無法共同生活之現實考量下，本院仍必須在被監護人利益之前提下為
    其決定監護人，然若日後丙○○祖母有任何不適任監護之情況，聲請人仍得為被監
    護人之最佳利益再請求本院改定監護權。又本院雖認應由丙○○祖母繼續為被監護
    人之監護人，惟聲請人既為被監護人之叔叔，且十分關愛被監護人，是為被監護
    人能於其成長過程中擷取更多愛護，汲取更多值得學習之生活態度，則雖然巴西
    國與我國相距甚遠，然丙○○祖母仍應於被監護人成長過程中，適時地讓聲請人至
    巴西國探望被監護人，或保持聯絡，甚於經濟許可情形下，能讓被監護人亦能回
    到我國，享受台灣人民熱情之招待，接受聲請人全家不吝付出之愛心，更能藉此
    撫慰聲請人全家思念被監護人之情。再若日後被監護人長大成人，願意回到台灣
    生活、就學甚至成家立業，屆時亦應尊重被監護人之意願，由其本人自主決定，
    相信聲請人全家仍會歡迎被監護人，再繫天倫；是本院期兩造皆能以最大之善意
    及愛心，處理被監護人之監護事宜，以免幼小之被監護人於兩造爭訟過程中再受
    到傷害，而能使被監護人在兩造無私、寬廣的關心中繼續長大成人，併此敘明。
七、依非訟事件法第八條第二項、民事訴訟法第七十八條，裁定如主文。
中　　　華　　　民　　　國　　九十一　　年　　　八　　　月　　　九　　　日
                              臺灣高雄地方法院民事第一庭
~B法　　　官　林靜梅
右為正本係照原本作成。
如對本裁定抗告須於裁定送達後十日內向本院提出抗告狀。
中　　　華　　　民　　　國　　九十一　　年　　　八　　　月　　　九　　　日
~B法院書記官　曾瓊玉
